臺灣士林地方法院刑事判決
111年度審金訴字第211號
公  訴  人  臺灣士林地方檢察署檢察官
被      告  何明潤
選任辯護人  林曉筠律師


上列被告因詐欺等案件，經檢察官提起公訴（111年度偵字第411
6號），本院合議庭因被告於準備程序就被訴事實為有罪之陳述
，裁定由受命法官獨任進行簡式審判程序並判決如下：
    主  文
何明潤犯三人以上共同詐欺取財罪，處有期徒刑壹年。緩刑貳年
。
    事實及理由
一、按簡式審判程序之證據調查，不受第159條第1項之限制，刑
    事訴訟法第273條之2定有明文，是於行簡式審判程序之案件
    ，被告以外之人於審判外之陳述，除有其他不得作為證據之
    法定事由外，應認具有證據能力。本件所援引被告何明潤以
    外之人於審判外之陳述，因本案採行簡式審判程序，復無其
    他不得作為證據之法定事由，依上說明，應認均有證據能力
    。
二、本件犯罪事實及證據，除均引用檢察官起訴書之記載（如附
    件）外，並更正及補充如下：
　㈠事實部分：檢察官起訴書附表「被告提領詐騙款項時間及地
    點」欄關於「被告於110年12月22日19時21分至29分，在臺
    北市○○區○○○路00號之自動櫃員機持左列銀行帳戶提款卡提
    領計14萬9000元」之記載，應更正及補充為「被告於110年1
    2月22日19時①21分、②22分、③23分許，在臺北市○○區○○○路0
    0號統一長峰門市之自動櫃員機持左列銀行帳戶提款卡分別
    提領2萬元、2萬元及9,983元」。
　㈡證據部分應補充：⒈被告何明潤於審判中之自白（見本院卷第
    29、59頁）。⒉受理詐騙帳戶通報警示簡便格式表（見偵卷
    第45頁）。
三、論罪科刑：
  ㈠核被告何明潤所為，係犯刑法第339條之4第1項第2款之三人
    以上共同犯詐欺取財罪，及洗錢防制法第14條第1項、第2條
    第2款之洗錢罪。其就上開犯行，與真實姓名年籍均不詳之
    詐欺集團成員間，有犯意聯絡及行為分擔，為共同正犯。
　㈡又被告雖先後3次持人頭帳戶提款卡提領告訴人王昭璿匯入人
    頭帳戶內之款項，惟係其與本案詐欺集團成員共同對同一被
    害人所為一次詐欺匯款行為後，於同日內分次陸續提領之贓
    款，被害人法益同一，被告應僅構成一加重詐欺取財罪。
  ㈢再被告所犯之三人以上共同犯詐欺取財及洗錢等罪行，既在
    同一犯罪決意及計畫下所為行為，雖然時、地，在自然意義
    上並非完全一致，然仍有部分合致，且犯罪目的單一，依一
    般社會通念，認應評價為一行為方符合刑罰公平原則，即屬
    一行為觸犯數罪名之想像競合犯，應依刑法第55條前段之規
    定，從一重之三人以上共同犯詐欺取財罪處斷。
　㈣按洗錢防制法第16條第2項規定：「犯前二條之罪，在偵查或
    審判中自白者，減輕其刑」；又想像競合犯之處斷刑，本質
    上係「刑之合併」。其所謂從一重處斷，乃將想像競合犯組
    成之評價上數罪，合併為科刑一罪，其所對應之刑罰，亦合
    併其評價上數罪之數法定刑，而為一個處斷刑。易言之，想
    像競合犯侵害數法益者皆成立犯罪，論罪時必須輕、重罪併
    舉論述，同時宣告所犯各罪名，包括各罪有無加重、減免其
    刑之情形，亦應說明論列，量刑時併衡酌輕罪部分量刑事由
    ，評價始為充足，然後依刑法第55條前段規定「從一重處斷
    」，非謂對於其餘各罪可置而不論。因此，法院決定處斷刑
    時，雖以其中最重罪名之法定刑，做為裁量之準據，惟於裁
    量其輕重時，仍應將輕罪合併評價在內（最高法院108年度
    台上字第4405、4408號判決參照）。本件被告於審判中就其
    所為洗錢之犯行，自白不諱，依上說明，就被告洗錢部分之
    犯行，原應減輕其刑，惟其本案犯行均係從一重論處三人以
    上共同詐欺取財罪，則就被告所為洗錢部分犯行即想像競合
    輕罪得減輕其刑部分，本院於依刑法第57條規定量刑時，即
    應併予審酌。
　㈤爰以行為人之責任為基礎，並審酌被告為詐欺集團擔任車手
    提領及交付贓款，而依照該集團之計畫而分擔部分犯行，利
    用一般民眾對於金融機構或交易聯繫之信賴，作為施詐取財
    之手段，詐得贓款後，進而著手隱匿詐欺贓款，造成告訴人
    之財產損害，更嚴重影響社會治安、交易秩序及人我際之信
    任關係，所為實無足取，兼衡其素行，有臺灣高等法院被告
    前案紀錄表可考，犯後坦認犯罪，不無悔意之態度，及已與
    告訴人成立調解，並當庭完成賠償給付，有調解筆錄、收據
    （見本院卷第66至68頁）附卷可按，併考量被告參與詐欺集
    團組織之程度及分工角色、所獲利益、及告訴人遭詐之金額
    ，與其自陳為大學肄業之智識程度、未婚，現從事外送員工
    作，與家人同住之家庭經濟及生活狀況，暨其犯罪之動機、
    目的、手段等一切情狀，量處如主文所示之刑，資為懲儆。
  ㈥另查被告前未曾因故意犯罪受有期徒刑以上刑之宣告，此有
    上開前案紀錄表附卷可佐，其因一時失慮，致罹刑章，犯後
    已坦承犯行，且業與告訴人成立調解，且已當庭完成賠償給
    付，已如前述，應有相當懊悔，已如前述，本院認其歷此偵
    審程序及科刑宣告之教訓後，當知警惕而無再犯之虞，所宣
    告之刑以暫不執行為適當，爰依刑法第74條第1項第1款之規
    定，併予宣告緩刑2年，用啟自新。
四、關於沒收部分：
  ㈠按犯罪所得，屬於犯罪行為人者，沒收之；犯罪所得之沒收
    ，於全部或一部不能沒收或不宜執行沒收時，追徵其價額，
    刑法第38條之1第1項前段、第3項分別定有明文。又因犯罪
    所得之物，以實際所得者為限，苟無所得或尚未取得者，自
    無從為沒收追繳之諭知（最高法院89年度台上字第3434號判
    決參照）。然宣告犯罪所得之沒收或追徵，有過苛之虞、欠
    缺刑法上之重要性、犯罪所得價值低微，或為維持受宣告人
    生活條件之必要者，得不宣告或酌減之，同法第38條之2第2
    項亦有規定。本件被告於偵訊時供稱：擔任車手報酬是當日
    提領總金額的5％（見偵卷第53頁）等語，則其就本案告訴人
    部分提領金額為新臺幣（下同）4萬9,983元，估算其本案之
    犯罪所得應為2,499元（即49,9835％≒2,499），惟衡諸被告
    已與告訴人成立調解，並已給付賠償完畢，如前所述，而其
    所給付賠償之金額已超過其所獲之上開報酬，足達沒收制度
    剝奪被告犯罪利得之立法目的，倘再沒收或追徵被告此部分
    犯罪所得，將使被告受過度不利益，依比例原則，認有過苛
    之虞，爰均不予宣告沒收及追徵。至被告所提領之詐欺贓款
    ，均依指示全數交由本案詐欺集團（見偵卷第53頁)，已如
    前述，而卷內查無事證足以證明被告確有收執該等款項，此
    外，亦乏證據證明被告與詐欺集團成員就上開款項享有共同
    處分權，是尚難將詐欺集團成員自被告取得之上開款項，認
    屬本件被告犯罪所獲得之利益，依上說明，自無從依刑法關
    於沒收之規定於本案宣告沒收，附此敘明。
　㈡另按犯洗錢防制法之洗錢罪，其所移轉、變更、掩飾、隱匿
    、收受、取得、持有、使用之財物或財產上利益，沒收之，
    洗錢防制法第18條第1項前段固有明文，其立法理由乃為沒
    收洗錢行為標的之財物或財產上利益。惟刑罰法令關於沒收
    之規定，兼採職權沒收主義與義務沒收主義。職權沒收，係
    指法院就屬於被告所有，供犯罪所用、預備用或因犯罪所得
    之物，仍得本於職權斟酌是否宣告沒收。義務沒收，則又可
    分為絕對義務沒收與相對義務沒收。前者指凡法條有：「不
    問屬於犯人與否，沒收之」之特別規定者屬之，法院就此等
    物品是否宣告沒收，無斟酌餘地，除已證明滅失者外，不問
    屬於犯人與否或有無查扣，均應宣告沒收；後者則係指供犯
    罪所用、預備用或因犯罪所得，以屬於被告所有者為限，始
    應予以沒收（最高法院96年度台上字第7069號判決參照）。
    而上開洗錢防制法關於沒收之條文既未規定「不論屬於犯罪
    行為人與否」均沒收之，而採取相對義務沒收主義，自仍以
    屬於被告所得管領、處分者為限，始應予以沒收。本件被告
    洗錢犯行所提領之金額，均已經交予本案詐欺集團，即非被
    告所有，亦未在其實際掌控中，則被告就此部分犯罪所收受
    、持有之財物本不具所有權及事實上處分權，自非其所得管
    領、處分，即無從依洗錢防制法第18條第1項規定予以宣告
    沒收，應併敘明。　
據上論結，應依刑事訴訟法第273條之1第1項、第284條之1、第2
99條第1項前段、第310條之2、第454條，洗錢防制法第2條第2款
、第14條第1項，刑法第11條前段、第28條、第339條之4第1項第
2款、第55條、第74條第1項第1款、第38條之2第2項，刑法施行
法第1條之1第1項，判決如主文。
本案經檢察官陳韻中提起公訴，檢察官余秉甄到庭執行職務。
中　　華　　民　　國　　111 　年　　5 　　月　　26　　日
                  刑事第九庭法  官  李冠宜
以上正本證明與原本無異。
如不服本判決應於收受送達後20日內向本院提出上訴書狀，並應
敘述具體理由。其未敘述上訴理由者，應於上訴期間屆滿後20日
內向本院補提理由書（均須按他造當事人之人數附繕本）「切勿
逕送上級法院」。
因疫情而遲誤不變期間，得向法院聲請回復原狀。
                            書記官  杜依玹
中　　華　　民　　國　　111 　年　　5 　　月　　30　　日
附錄：本案論罪科刑法條全文
中華民國刑法第339條之4
犯第339條詐欺罪而有下列情形之一者，處1年以上7年以下有期
徒刑，得併科1百萬元以下罰金：
一、冒用政府機關或公務員名義犯之。
二、三人以上共同犯之。
三、以廣播電視、電子通訊、網際網路或其他媒體等傳播工具，
    對公眾散布而犯之。
前項之未遂犯罰之。
洗錢防制法第2條
本法所稱洗錢，指下列行為：
一、意圖掩飾或隱匿特定犯罪所得來源，或使他人逃避刑事追訴
    ，而移轉或變更特定犯罪所得。
二、掩飾或隱匿特定犯罪所得之本質、來源、去向、所在、所有
    權、處分權或其他權益者。
三、收受、持有或使用他人之特定犯罪所得。
洗錢防制法第14條
有第二條各款所列洗錢行為者，處7年以下有期徒刑，併科新臺
幣5百萬元以下罰金。
前項之未遂犯罰之。
前二項情形，不得科以超過其特定犯罪所定最重本刑之刑。
中華民國刑法
第55條
（想像競合犯）
一行為而觸犯數罪名者，從一重處斷。但不得科以較輕罪名所定
最輕本刑以下之刑。